---
title: "Adoption des outils GenAI / LLMs en entreprise"
subtitle: "Présentation synthétique des résultats"
format:
  revealjs:
    theme: simple
    slide-number: true
    incremental: true
    transition: fade
execute:
  echo: false
  warning: false
  message: false
---

## Objectifs du projet

- Décrire l'adoption des outils GenAI / LLMs en entreprise
- Comparer pays et secteurs d'activité
- Mesurer l'impact sur :
  - le nombre d'employés impactés
  - les nouveaux rôles créés
  - la productivité déclarée
- Illustrer le ressenti des salariés ("Employee Sentiment")

---

## Données utilisées

- Source : **"Enterprise GenAI Adoption & Workforce Impact"** (Kaggle)
- Unité : 1 ligne = 1 entreprise
- Variables clés :
  - `country`, `industry`, `tool`, `adoption_year`
  - `employees_imp`, `new_roles`, `training_hours`
  - `prod_change` (changement de productivité en %)
  - `sentiment` (commentaire texte)

```{r}
library(dplyr)
library(ggplot2)
library(readr)

# Chargement rapide des données (version simplifiée par rapport au rapport complet)
candidates <- c("qmd/data/enterprise_genai_data.csv", "data/enterprise_genai_data.csv")
data_path <- candidates[file.exists(candidates)][1]

if (is.na(data_path)) stop("Data file not found in expected locations.")

genai <- readr::read_csv(data_path, show_col_types = FALSE) %>%
  dplyr::rename(
    country       = Country,
    industry      = Industry,
    tool          = `GenAI Tool`,
    adoption_year = `Adoption Year`,
    employees_imp = `Number of Employees Impacted`,
    new_roles     = `New Roles Created`,
    prod_change   = `Productivity Change (%)`,
    sentiment     = `Employee Sentiment`
  )
```

---

## Émergence temporelle

```{r}
adoption_by_year <- genai %>%
  count(adoption_year)

adoption_by_year
```

```{r}
ggplot(adoption_by_year, aes(x = factor(adoption_year), y = n)) +
  geom_col(fill = "#1f77b4") +
  labs(
    title = "Nombre d'entreprises ayant adopté la GenAI par année",
    x = "Année d'adoption",
    y = "Nombre d'entreprises"
  ) +
  theme_minimal(base_size = 14)
```

---

## Productivité moyenne par année

```{r}
prod_by_year <- genai %>%
  group_by(adoption_year) %>%
  summarise(
    mean_prod_change = mean(prod_change, na.rm = TRUE),
    .groups = "drop"
  )

prod_by_year
```

```{r}
ggplot(prod_by_year, aes(x = adoption_year, y = mean_prod_change)) +
  geom_line(color = "#d62728", linewidth = 1.2) +
  geom_point(color = "#d62728", size = 3) +
  labs(
    title = "Évolution de la productivité moyenne",
    x = "Année d'adoption",
    y = "Productivité moyenne (%)"
  ) +
  theme_minimal(base_size = 14)
```

---

## Pays les plus concernés

```{r}
country_summary <- genai %>%
  group_by(country) %>%
  summarise(
    n_companies     = n(),
    employees_total = sum(employees_imp, na.rm = TRUE),
    .groups = "drop"
  ) %>%
  arrange(desc(n_companies)) %>%
  slice_head(n = 10)

country_summary
```

```{r}
library(forcats)

ggplot(country_summary,
       aes(x = fct_reorder(country, n_companies), y = n_companies)) +
  geom_col(fill = "#2ca02c") +
  coord_flip() +
  labs(
    title = "Top 10 des pays par nombre d'entreprises",
    x = "Pays",
    y = "Nombre d'entreprises"
  ) +
  theme_minimal(base_size = 14)
```

---

## Secteurs et métiers

- Secteurs avec le plus d'employés impactés
- Nouveaux rôles créés (prompt engineer, data/AI specialist, etc.)

```{r}
industry_summary <- genai %>%
  group_by(industry) %>%
  summarise(
    employees_total = sum(employees_imp, na.rm = TRUE),
    new_roles_total = sum(new_roles, na.rm = TRUE),
    .groups = "drop"
  ) %>%
  arrange(desc(employees_total)) %>%
  slice_head(n = 10)

industry_summary
```

```{r}
ggplot(industry_summary,
       aes(x = fct_reorder(industry, employees_total), y = employees_total)) +
  geom_col(fill = "#ff7f0e") +
  coord_flip() +
  labs(
    title = "Top 10 secteurs par employés impactés",
    x = "Secteur",
    y = "Employés impactés"
  ) +
  theme_minimal(base_size = 14)
```

---

## Conclusion

- Adoption très récente (2022–2024) mais massive
- Fort impact dans certains pays et secteurs
- Gains de productivité globalement positifs
- Ressenti des salariés : mélange d'enthousiasme et d'inquiétudes

**Perspectives :**

- Approfondir l'analyse des textes (`sentiment`)
- Croiser avec d'autres indicateurs (performances, emplois, formation)
- Discuter des implications pour les politiques RH et la formation continue
